【裁判字號】    89,台上,4044
【裁判日期】    890713
【裁判案由】    違反山坡地保育利用條例
【裁判全文】
最高法院刑事判決                              八十九年度台上字第四○四四號
    上  訴  人  甲○○
    選任辯護人  邱正明律師
                曾肇昌律師
右上訴人因違反山坡地保育利用條例案件，不服台灣高等法院中華民國八十七年三月
十一日第二審判決（八十六年度上訴字第三五六○號，起訴案號：台灣桃園地方法院
檢察署八十三年度偵字第九五○七號），提起上訴，本院判決如左：
    主  文
原判決撤銷，發回台灣高等法院。
    理  由
本件原判決認定上訴人甲○○於民國八十二年十二月間，因與聯豐貨運有限公司合作
，由上訴人等人提供桃園縣楊梅鎮○○○段二一之十七、二一之十八、二一之十九、
二一之二十、二一之二一地號五筆土地（以下稱開發土地），擬闢建為大型停車場，
竟未徵得同地段第二一之十三、二一之十四、二一之十五地號土地地主李林寶蓮、同
地段二一之一地號土地地主管鄭美秀、宋雲松、同地段二二之一地號土地地主文李玉
惠等人之同意，擅自竊佔開挖李林寶蓮、管鄭美秀、宋雲松、文李玉惠等人所有部分
山坡地，設置長形道路，以通至上訴人所開發之土地，方便從開發土地之坡頂施工，
直至八十三年六月二十六日始為文李玉惠發覺等情。因而撤銷第一審判決，改判論處
上訴人在他人山坡地內，擅自墾殖罪刑，固非無見。
惟查：(一)、有罪之判決書，對於被告有利之證據不採納者，應記載其理由，刑事訴訟
法第三百十條第二款定有明文。上訴人否認有何本件犯行，並辯稱：伊於八十二年十
二月間經核准開發土地時，已先以口頭徵得另側鄰地地主張春和之同意，而經由張春
和所有毗鄰之土地通行至伊所開發之土地，文李玉惠等人所有土地上之道路並非伊所
開闢，該道路早已存在且有人在上傾倒圾垃等語，並提出張春和所有土地上道路通行
狀況之照片為證（第一審法院卷第二宗第九十八頁）。證人張春和於第一審證稱：伊
土地在上訴人開發土地旁邊，伊有將路借給上訴人通過，上訴人所開發土地之右邊可
經由伊的路通到縱貫路，上訴人等之土地本來就有四、五十米寬的路，不是上訴人自
己開的路，因於七十三年間曾租給公路局使用（第一審卷第二宗第七十三頁），嗣於
第二審亦證稱：上訴人有向伊借地去挖他的地，有使用伊的土地一個多月（原審卷第
四十二頁）等情。而檢察官囑託桃園縣楊梅地政事務所對本件現場實測結果，上訴人
所開發之五筆土地上已整地部分，確與張春和所有同地段十九之八、十九之七等筆土
地上之水泥製品廠相通，有該所八十三年八月二十七日楊地三丈字第一三七○號土地
復丈成果圖附卷可稽（八十三年度偵字第九五○七號卷第五十一頁）。苟張春和上開
證言與上開證據之內容相符，則上訴人所辯上開各情是否有據，即待釐清。原判決僅
於理由載稱：上訴人與鄰地地主張春和洽借同地段第十九之六、之七、之八之土地，
供工程及通行車輛使用，並不能反證上訴人未闢築前述道路等語，並非對上開有利於
上訴人之各項證據，何以不足為有利於上訴人認定之適當說明，原判決對上開有利於
上訴人之證據未予採納，復未詳予說明其不予採納之理由，尚有未洽。(二)、審理事實
之法院，對於被告有利及不利之證據，應從各方面詳予調查，期能發現真實。原審以
曾至本件現場履勘之結果認定：除通行文李玉惠等人之土地外，上訴人在其土地未開
挖前，根本無法將機具（俗稱怪手）駛至山頂等情。然上訴人一再辯稱：伊開發土地
係借由另側張春和之土地通行等語，業如前述。而依原審八十六年十月十四日之勘驗
筆錄所載，原審在現場僅勘驗文李玉惠等人所有土地上之道路情形，對上訴人所辯稱
之上開內容，即另側屬張春和所有之土地上，是否另有道路可與上訴人土地通行一節
，則並未加以勘驗調查，有該勘驗筆錄附卷可稽（原審卷第三十頁背面、第三十一頁
）。原審對上訴人上開有利之辯解，於勘驗時並未詳細調查釐清，致上訴人所辯上情
是否屬實，並非明確，原審遽依勘驗結果為不利上訴人之認定，亦有可議，其審理猶
有未盡。(三)、刑事訴訟法第九十五條於八十六年十二月十九日修正公布，同月二十一
日生效，規定訊問被告應先告知下列事項：(1)、犯罪嫌疑及所犯所有罪名，罪名經告
知後，認為應變更者，應再告知。(2)、得保持緘默，無須違背自己之意思而為陳述。
(3)、得選任辯護人。(4)、得請求調查有利之證據。旨在使被告得以充分行使防禦權，
以達刑事訴訟為發見真實，並顧及程序公正保障人權之目的。此項規定於總則編內，
原審之審判自有其適用。原審於八十七年三月四日上午九時三十分審判期日訊問上訴
人時，並未踐行上開程序，其訴訟程序難認全無瑕疵。上訴意旨指摘原判決不當，尚
非全無理由，應認有撤銷發回更審之原因。
據上論結，應依刑事訴訟法第三百九十七條、第四百零一條，判決如主文。
中      華      民      國    八十九    年      七      月     十三     日
                              最高法院刑事第五庭
                                  審判長法官  董  明  霈
                                        法官  丁  錦  清
                                        法官  林  茂  雄
                                        法官  王  居  財
                                        法官  張  祺  祥
      右正本證明與原本無異
                                              書  記  官
中      華      民      國    八十九    年      七      月    二十一    日


司法院資訊處製作；財團法人民間司法改革基金會備份。
